【裁判字號】    97,訴,127
【裁判日期】    980320
【裁判案由】    履行協議
【裁判全文】
臺灣苗栗地方法院民事判決               97年度訴字第127號
原      告  丙○○
訴訟代理人  許朝昇律師
被      告  乙○○
                      64號
訴訟代理人  陳益軒律師
複代理人    甲○○
上列當事人間請求履行協議事件，本院於民國98年2 月24日言詞
辯論終結，判決如下：
    主  文
被告應給付原告新臺幣壹佰伍拾萬元，及自民國九十七年五月二
日起至清償日止，按年利率百分之五計算之利息。
訴訟費用由被告負擔。
本判決於原告以新臺幣伍拾萬元為被告供擔保後，得假執行。但
被告如於假執行程序實施前，以新臺幣壹佰伍拾萬元為原告預供
擔保，得免為假執行。
    事  實
一、 原告起訴主張：原告前為訴外人阡鴻實業股份有限公司（
     下稱阡鴻公司）董事長，持有該公司585,000 股之股份（
     占3.5 大股中之1.5 大股）。嗣原告於民國91年1 月16日
     與同為阡鴻公司股東之被告及訴外人詹益康簽訂股權轉讓
     協議書（下稱系爭協議書），約定由原告轉讓名下（含訴
     外人劉秀香等親友掛名部分）所有股份予被告及詹益康，
     由被告及詹益康接手經營阡鴻公司。系爭協議書第3 條並
     約定「俟公司償還債務後」，被告及詹益康須追補新台幣
     （下同）300 萬元之退職金予原告，該條文所指之「債務
     」，係指阡鴻公司於兩造91年1 月16日簽訂系爭協議書當
     時所存債務，不及阡鴻公司嗣後新生之債務，故只要阡鴻
     公司將91年1 月16日當時之債務清償（為停止條件），被
     告及詹益康即有給付退職金之義務，而非被告所稱之必須
     阡鴻公司無任何負債，始有給付義務。詎被告及詹益康未
     依約給付，原告遂於96年5 月24日以存證信函催告詹益康
     及阡鴻公司給付，詹益康已於96年9 月11日同意給付約定
     退職金之半數即150 萬元予原告，惟被告迄今仍未給付另
     一半之150 萬元。又阡鴻公司現存之債務皆係兩造簽訂系
     爭協議書後所新生，係屬被告故意或可歸責於其本身事由
     所致，其以不正當行為阻止停止條件之成就，依民法第10
     1 條第1 項規定，應認被告之付款條件已成就而需分擔15
     0 萬元之退職金。爰依協議書之約定提起本訴，並聲明：
     (1)被告應給付原告15 0萬元，及自起訴狀繕本送達翌日起
     至清償日止，按年息5 ％計算之利息；(2)願供擔保，請准
     宣告假執行。
二、 被告則以：原告前係任職於阡鴻公司，故退職金之請領應
     向阡鴻公司為之，且兩造間並無僱佣關係，被告自無給付
     退職金之義務。況原告於96年5 月24日寄發存證信函催告
     給付退職金之對象為阡鴻公司及詹益康，是原告向被告起
     訴請求，當事人即不適格。又縱使其有給付之義務，系爭
     協議書第3 條俟公司償還債務後，追補300 萬元退職金予
     原告之約定，係指阡鴻公司對外毫無任何負債時，始有給
     付之義務；該條所稱「債務」係包括系爭協議書訂立當時
     所負債務及嗣後新生債務，蓋如阡鴻公司經營不善，對外
     仍有負債，即無法籌得300 萬元退職金予原告。而目前阡
     鴻公司對外仍有數千萬元之債務，較簽訂系爭協議書時所
     負債務為高，阡鴻公司雖於94年8 月5 日償還訴外人合作
     金庫銀行之原有借款，然係以94年8 月18日向訴外人台灣
     中小企業銀行借得之款項來清償，係借新還舊，並非真正
     不負債務，是協議書約定之給付條件既未成就，自無庸給
     付。至證人丁○○所述關於退職金給付有5 年期限約定及
     協議書第3 條所指「債務」係指阡鴻公司現金週轉不足等
     語，與系爭協議書之約定不符，應為其個人主觀上之意見
     ，不足採信。另詹益康固已同意支付150 萬元予原告，惟
     乃係基於兄弟情誼所為之給付，亦與系爭協議書約定無涉
     等語置辯。並聲明：(1)原告之訴駁回；(2)如受不利之判決
     ，願供擔保免為假執行。
    理  由
一、原告曾擔任阡鴻公司之董事長及股東，兩造及詹益康曾於91
    年1 月16日簽訂系爭股權轉讓協議書，約定原告移轉其名下
    阡鴻公司之股份，並交付阡鴻公司之經營權；被告及詹益康
    則須給付權利轉讓金予原告，並應給付退職金300 萬元。系
    爭協議書為證人丁○○所草擬，並於兩造簽訂系爭協議書時
    在場。詹益康已於96年9 月11日同意自97年1 月31日起至99
    年1 月31日止，分3 期給付系爭協議書約定退職金之半數15
    0 萬元等節，為兩造所不爭執，並有阡鴻公司之董事、監察
    人名單（卷第9 頁）、系爭協議書（卷第17頁）及追補退職
    金原議書說明（卷第39頁）等件在卷可證，自堪信為真實。
二、本院為行集中審理協同兩造協議並簡化爭點整理如下：
（一）原告對被告提起本件訴訟請求，當事人是否適格？
（二）依系爭協議書之約定，被告是否應給付退職金予原告？
三、爭點（一）原告對被告提起本件訴訟請求，當事人是否適格
    ？
    按當事人適格，乃指當事人就特定訴訟，得以自己之名義為
    原告或被告之資格，因而得受本案判決者而言。在給付之訴
    ，只須主張自己有給付請求權者，對於其主張為義務者提起
    ，即為當事人適格。查本件原告起訴請求被告給付退職金15
    0 萬元，係以兩造基於個人身份所簽訂之系爭協議書為請求
    依據，被告既為系爭協議書之當事人，則不論被告是否有給
    付義務（此乃訴有無理由之問題），均不生當事人適格與否
    之問題。故原告以被告為本件當事人，並無違誤，被告抗辯
    本件當事人不適格云云，法律見解容有未洽。
四、爭點（二）依系爭協議書之約定，被告是否應給付退職金予
    原告？
（一）按民法所謂條件，係當事人以將來客觀上不確定事實之成
      就或不成就，決定法律行為效力之發生或消滅之一種附款
      ，故使法律行為效力發生或消滅，為附條件法律行為之本
      質。倘當事人非以法律行為效力之發生，而僅以其履行繫
      於不確定之事實者，雖亦屬約款之一，然此約款並非條件
      ，應解釋為於其事實發生時，為權利行使期限之屆至（最
      高法院88年台上字第1451號判決意旨參照）；又當事人預
      期不確定事實之發生，以該事實發生時為債務之清償期者
      ，應認該事實之發生時或其發生已不能時，為清償期屆至
      之時。此項清償期之約定，與附條件之法律行為，於條件
      成就時，其法律行為發生效力或失其效力之情形，尚有不
      同（最高法院93年台上字第1600號判決意旨參照）。本件
      系爭協議書第3 條係約定退職金應於阡鴻公司債務清償時
      給付，乃係以阡鴻公司債務清償之不確定事實之發生，為
      既存債務即給付退職金之清償期，而非以之為債務發生之
      停止條件。故兩造均以阡鴻公司是否清償債務為被告應給
      付退職金之停止條件而提出攻擊防禦等節，核與前揭判決
      意旨不符，均無足取。
（二）次按解釋契約，應探求當事人立約時之真意，而探求當事
      人之真意，本應通觀契約全文，並斟酌訂立契約當時及過
      去之事實暨交易上之習慣，依誠信原則，從契約之主要目
      的及經濟價值等作全盤之觀察，不能拘泥字面或截取書據
      中一二語，任意推解致失真意（最高法院19年上字第28號
      判例、88年台上字第972 號判決參照）。系爭協議書第3
      條後段約定「俟公司償還債務後，追補300 萬元給予甲方
      （即原告）作為退職金」，原告主張該條所指之債務，係
      指簽訂協議書當時阡鴻公司所負之債務而已，且債務係指
      現金短缺情形，被告嗣後新生之債務，係故意以不正當行
      為阻止停止條件之成就，應視為條件已成就，是被告已有
      給付150 萬元退職金之義務等語；被告固不否認兩造間有
      給付退職金之約定，惟抗辯該條所指債務係包括阡鴻公司
      簽協議書當時及現存之全部債務而言，且阡鴻公司現未清
      償仍有負債，給付之條件並未成就等語。則本件首應審究
      者為：(1)系爭協議書第3 條後段所指之債務，係指阡鴻公
      司簽協議書當時之債務，或指現存之債務？次應探究者為
      ：(2)「俟公司償還債務」之真意為何？經查：
    (1)系爭協議書第3 條後段所指之債務，係指阡鴻公司簽協議
      書當時之債務，或指現存之債務？
      證人即系爭協議書之草擬人丁○○於本院97年10月16日審
      理時到庭證述：伊當初代表兩造及詹益康擬訂系爭協議書
      ，簽訂時伊亦在場。系爭協議書第3 條所指「債務」，係
      指簽訂系爭協議書當時91年1 月之債務等語（卷第73頁）
      明確。再者，兩造簽訂系爭協議書之主要目的及內容係原
      告轉讓所持有阡鴻公司之股份予被告，並於91年1 月27日
      辭退董事長職位退出該公司之經營，此由阡鴻公司91年1
      月28日股東臨時常會議事錄（卷第11頁）及系爭協議書第
      3 條原告轉讓股權後，被告及詹益康同意經營阡鴻公司之
      約定可知。是原告對阡鴻公司營運狀況自以91年1 月27日
      辭職前始得知悉，之後即非親身見聞。而衡諸常情，當事
      人就締約內容如涉及履行約款時，當以締約當時已可得確
      定或預見之事項為斷，而非繫於不可預測之因素，否則法
      律關係勢必長久處於不明不安之狀態。依系爭協議書第3
      條後段之約定，原告既將其獲取退職金之履行期繫於阡鴻
      公司之債務清償情形，衡情自應以其於辭職前所知悉之債
      務情形做為評估獲償期間之重要依據，進而決定是否接受
      該履行期；準此，該條所指之債務，即應指阡鴻公司於兩
      造簽訂系爭協議書當時所負債務，始符當事人之真意、經
      驗法則及公平誠信原則。否則倘如被告所稱該債務包含嗣
      後新生之債務，則退職金之給付幾無實現之日，蓋阡鴻公
      司是否繼續借貸負債及是否清償債務，負給付義務之一方
      即阡鴻公司法定代理人詹益康及監察人被告享有相當程度
      之決定權，渠等可掌控阡鴻公司所負債務之多寡、形式、
      時機，無異於原告同意任憑被告單方決定給付退職金之時
      間，對原告毫無保障可言，該條文即形同虛設，除悖離經
      驗法則外，更違反公平誠信原則；是被告上開辯解，誠屬
      無稽。故原告主張系爭協議書第3 條所載之債務係指阡鴻
      公司於簽訂系爭協議書當時所負之債務爾，與證人丁○○
      之證詞相合，亦符契約解釋之精神及社會常情，自堪憑採
      。
    (2)次應探究者為：「俟公司償還債務」之真意為何？
    證人丁○○就兩造為系爭協議書第3 條約定之『緣由』證
      稱：當初公司付給原告750 萬元的轉讓權利金，另400 萬
      元做為第三人調解的服務費，已須付出1175萬元的現金，
      在現金的週轉上較有困難，所以300 萬元的退職金才會約
      定延後給付。91年1 月份時公司沒有債務，資產大於負債
      ，只是現金的週轉比較困難。這樣的約定，是為了讓阡鴻
      公司的現金運轉比較方便等語在卷（卷第73頁）；且被告
      就上開關於協議書第3 條約定緣由部分之證詞並不爭執，
      可認兩造於簽訂協議書當時，阡鴻公司確有因支出股權轉
      讓金及調解費而現金較為短缺之情，兩造因而為協議書第
      3 條退職金事後追補之約定。證人丁○○復證稱：「（法
      官問：協議書第3 項約定的「債務」，兩造簽約當時指的
      是什麼？）是指週轉金不夠時，才叫做有債務，單純指現
      金的部分，不包括不動產。簽約時公司的資產扣掉應付帳
      款及銀行貸款的部分後，還超出很多，沒有負債。」（卷
      第76頁）。其再證述：「（被告訴訟代理人問：週轉金不
      夠才叫債務，是你個人認知，還是簽約當事人之協議？）
      是我、詹益康及被告的意思，當時我代表原告。」（卷第
      76 頁） 、「（原告訴訟代理人問：協議書第3 項上所載
      之債務，包不包含阡鴻公司欠銀行的錢？）當然不包括，
      因為那一個公司沒有欠銀行錢。」（卷第75頁）等語；而
      證人丁○○與原告為親兄弟，與被告為叔姪，均為至親，
      於作證前，並經本院告知依法得拒絕作證、具結義務及偽
      證罪等法律規定及效果，其仍願具結後作證，衡情應無甘
      冒偽證罪重責之風險而虛偽陳述或偏頗原告之理，且被告
      亦未舉證證明證人丁○○有何偽證之動機及事實，其證述
      協議書第3 條約定之債務係指週轉金（現金）不足之情形
      ，核與兩造於簽訂協議書當時阡鴻公司現金短缺之實際狀
      況一致，應堪憑採。且觀之現今社會，一般公司行號，或
      多或少莫不向金融機構借貸以充裕資金、維持營運之彈性
      ，此為眾所周知之常識，證人丁○○此部分證詞亦符社會
      常情。綜上，兩造既因簽訂協議書當時阡鴻公司現金短缺
      而約定退職金延後給付，並約明第3 條後段所稱債務係指
      現金短缺情形，且當時阡鴻公司之資產大於負債，亦有被
      告自行提出之阡鴻公司91年度資產負債表附卷可參（卷第
      46頁），本院審酌上述兩造之簽約背景、主要目的及證人
      證詞，細繹該條文意及兩造真意，認協議書第3 條後段之
      「債務」應指阡鴻公司於91年1 月間資金短缺之窘境；是
      被告抗辯「債務」係泛指阡鴻公司現存所有負債云云，顯
      屬無稽。准此，協議書第3 條後段之「俟公司償還債務」
      ，即意指於阡鴻公司於91年1 月間資金短缺之窘境疏解後
      ，被告即有給付退職金予原告之義務。
    被告雖另辯稱：阡鴻公司雖於94年8 月5 日先償還訴外人
      合作金庫銀行之原有借款1300餘萬元，然係為取得向訴外
      人台灣中小企業銀行之新借款，係為借新還舊之目的，並
      非真正清償債務云云（卷第65頁）；其既自承已先償還13
      00餘萬元之債務，始獲得台灣中小企業銀行之新借款，足
      見該1300餘萬元並非阡鴻公司向台灣中小企業銀行所貸得
      。而阡鴻公司已於94年8 月5 日籌得1300餘萬元之款項，
      足證於91年1 月間簽訂系爭協議書當時之資金短缺情形已
      獲疏解，依約被告自應給付退職金150 萬元予原告。被告
      自不得以阡鴻公司後續新生之高額借款，辯稱其現存債務
      高於簽訂協議書當時，而作為拒絕給付之藉口甚明。
（三）再系爭協議書第3 條後段約定給付之名目為退職金，經本
      院詢之為何有給付退職金之約定，證人丁○○證述：因阡
      鴻公司之技術是原告所引進，原告在公司服務20年，一般
      公司均有退休金，原告說被告要求伊退出經營，須給付退
      職金。且系爭協議書第3 條關於追補退職金係有年限之約
      定，當時說簽約後5 年內要給付予原告，如公司資金允許
      ，簽約後的5 年一滿，即須給付300 萬元。當時詹益康亦
      向原告表示，一般退休年齡為60歲，原告簽約時始55歲，
      離退休時間尚有5 年，倘公司經營下去，有資金必會給付
      ，不會食言等語（卷第72至73頁）。是兩造約定給付款項
      之名目既為退職金，其性質即為服務年資達一定年限之報
      酬，原告既原為阡鴻公司之負責人，任職長達20年，其辭
      去董事長職務後要求新任經營者之被告及詹益康給付退職
      金，於法於理均屬正當。另依本院職權查詢之戶役政查詢
      資料表（卷第106 頁）所示，原告為36年3 月24日生，於
      91年簽訂系爭協議書時果為55歲，5 年後始屆法定退休年
      齡60歲之情，亦與證人丁○○所證述之上情吻合。承上，
      原告請求被告給付之150 萬元既為退職金性質，協議書雖
      未約明給付之時間，但退職金之性質本為退休或離職後之
      服務年資報酬，自應於原告達退休年齡（96年3 月24日）
      或離職後給付。復參以另一給付義務人詹益康已於96年9
      月11日書立「追補退職金原意說明」1 份（卷第39頁），
      承認需給付原告退職金並願給付，益證被告給付退職金之
      履行期已屆至，至為灼然。
五、綜上所述，本件被告為適格之當事人，兩造間確有給付退職
    金之約定，本院審酌系爭協議書係於91年1 月間簽立，至原
    告於97年4 月提起本件訴訟，相隔6 年餘，已具合理且長久
    時間使阡鴻公司改善簽訂系爭協議書當時之資金短缺問題，
    亦已屆原告之法定退休年齡，且詹益康亦已開始分期給付等
    情狀，認原告本於系爭協議書之法律關係請求被告給付退職
    金150 萬元，及自起訴狀繕本送達翌日即97年5 月2 日起至
    清償日止，按年息5 ％計算之利息，為有理由，應予准許。
六、兩造均陳明願供擔保聲請宣告假執行或免為假執行，經核均
    無不合，爰各酌定如主文所示之擔保金額併准許之。
七、本件事證已臻明確，兩造其餘攻擊防禦方法及舉證，經核均
    與判決結果不生影響，爰無庸逐一論述。
八、據上論結，本件原告之訴為有理由，依民事訴訟法第78條，
    判決如主文。
中    華    民    國    98    年    3     月    20    日
                  民事庭法  官 黃怡玲
以上正本係照原本作成。
如對本判決不服，須於判決送達後20日內向本院提出上訴狀（須
附繕本）。
                        書記官 孫銘宏
中    華    民    國    98    年    3     月    20    日


司法院資訊處製作；財團法人民間司法改革基金會備份。
